臺灣高等法院刑事判決　　　　　　　　　　　　　九十二年度上訴字第四一四三號
　　上　訴　人　臺灣桃園地方法院檢察署檢察官
　　被　　　告　戊○○
　　　　　　　　乙○○
右上訴人因被告等偽造文書等案件，不服臺灣桃園地方法院九十二年度訴字第六一０
號，中華民國九十二年九月十二日第一審判決（起訴案號：臺灣桃園地方法院檢察署
九十一年度偵字第三七五八號）提起上訴，本院判決如左：
    主  文
上訴駁回。
    理  由
一、公訴意旨略以：丙○○（另為不起訴處分）於民國（下同）八十七年二月十日籌
    組民間互助會一組，期間自八十七年二月十日至八十九年十一月十日止，連會首
    共三十四會，每會會款新台幣（下同）一萬元，採外標制，被告乙○○為丙○○
    之兄長，遂邀集同為明駿貿易有限公司（以下簡稱明駿公司）股東即被告戊○○
    、明駿公司員工辛○○加入互助會，辛○○則再邀同丁○○、己○○、庚○○及
    壬○○參加，另甲○○亦應丙○○之兄嫂之告知加入該互助會，而被告乙○○、
    戊○○與辛○○、丁○○、鄭文穎等人，因合資購買土地，遂協議渠等加入該互
    助會之會員名義，均由被告乙○○負責投標，並將標得之互助會會金充為投資土
    地之價金。另被告乙○○復與丙○○協議，乙○○所負責之二十二會，均係明駿
    公司之股東或員工之親友，該二十二會會員之標會程序均由明駿公司之股東、員
    工代為撥打電話告知會首丙○○，故丙○○對於被告乙○○所負責之二十二會會
    員部分，僅認會份而不認會員名義。詎被告乙○○明知甲○○、己○○及庚○○
    均非其得代為投標之會員，竟基於意圖為自己不法所有及行使偽造私文書之概括
    犯意，明知原以鄭文穎名義加入互助會，已同意改由庚○○加入，竟仍於附表所
    示之時日，以撥打電話之方式，向丙○○偽稱欲以附表所示之人名義及標息參與
    投標，使丙○○依此填寫標單，參與投標並得標，致生損害於附表所示之人，並
    使丙○○及活會會員陷於錯誤，支付會款，被告乙○○因而詐得如附表所示之金
    額。另被告戊○○基於意圖為自己不法所有及行使偽造私文書之概括犯意，於八
    十九年七月十日在丙○○位於桃園縣平鎮市○○街二一號一樓住處開標時，未經
    會員丁○○之同意，於開標時，偽以丁○○之名義，填寫標單，並於標單上記載
    一千一百元金額之標息，偽簽丁○○之姓名，用以表示以上開標息參與投標而得
    標，致生損害於丁○○，並使丙○○及活會會員陷於錯誤，支付會款，計詐得二
    十三萬八千七百元，復於同年八月十日，以撥打電話之方式對丙○○告知欲以壬○○之名義及一千八百元之標息投標，使丙○○依此填寫標單，參與投標並得標
    ，致生損害於壬○○，並使丙○○及活會會員陷於錯誤，支付會款，計詐得二十
    三萬九千八百元。案經辛○○、丁○○、己○○、庚○○及壬○○告訴偵辦。因
    認被告二人涉犯刑法第三百三十九條第一項詐欺取財罪嫌及同法第二百十六條、
    第二百二十條第一項、第二百十條行使偽造準私文書罪嫌云云。
二、本件公訴人認被告二人涉有上開犯嫌，係以被告戊○○坦承以丁○○名義投標、
    被告乙○○坦承以甲○○及己○○名義投標等情不諱，又前開犯罪事實，復據告
    訴人等指述綦詳，並經同案被告范依潔、證人林愛慧證述明確，為其論據。然訊
    據被告乙○○、戊○○則均堅決否認有行使偽造準私文書及詐欺取財之犯行，被
    告乙○○辯稱：我有簽本票拿錢沒錯，但那是我的會份，且我從頭到尾都有繳錢
    ，我並沒有詐欺，我也沒有寫陳靜書等人的名字去標，我沒有偽造文書，完全是
    誣賴我等語。被告戊○○則辯稱：真的招會的人是丙○○，我只是會腳而已，且
    會頭、證人都有證明我沒有冒標人家的會，至於另外一個壬○○的會，我根本沒
    有標，跟我一點關係都沒有等語。
三、經查：
    (一)被告乙○○於原審審理時供稱：「我沒有冒用甲○○的名義詐取會款，本票是
      我簽的沒錯，我確實有標那個會，但不是我冒標的，我是有權利標該會，但是
      我沒有以甲○○名義冒標，己○○也是一樣的情形，但是庚○○的部分，是在
      檢察官時丙○○說已經把庚○○的名字改成鄭文穎，由鄭文穎標走。鄭文穎有
      寫委託書給我，所以檢察官才起訴我，以為我去冒標庚○○的會錢，從頭到尾
      會錢我都有繳會錢，我並無詐欺、侵占意圖」等語，而被告戊○○則供稱：「
      實際上我只有標了一會，我們是經過協調的結果，為何用丁○○的名字，是因
      為我的名字在之前已經被他們用掉了，他們才會把丁○○的名字塞給我，我也
      不認識壬○○，更不可能標他的會，該筆會款也無交給我，我根本也不可能打
      電話去標會」、「有林愛慧在偵查中的證言可證，我們有協商，如果他們沒有
      答應的話，會頭是他妹妹，不可能讓我去領這筆錢，同時不只會頭把所收的會
      款，楊采家（即辛○○）也把她所收的會款交給我，所以這是經過協商的。至
      於壬○○那一會我根本沒有打電話去標溫那一會，而且他們也不讓我標那一會
      」等語。經訊之證人即系爭互助會會首丙○○於原審審理時結證稱：「這個互
      助會是我招的，總共二年十個月時間，連會頭三十四個人，一半是我這邊的朋
      友，一半是我哥哥那邊的人，每會一萬元，採外標方式，哥哥他們那邊拿到的
      會本跟我這邊的會本是截然不同的，是有二種會本的，當初是因為我與我先生
      要開電腦公司，哥哥就幫我們招了一些會員，由我當會頭分二組人馬，各人負
      責自己的那壹組，我收到會錢後，我就會收齊會錢將兩組人馬的會錢，交給得
      標的會員，哥哥那邊我也會去收齊已繳齊的會錢，得標的方式是由我這邊的會
      員通知我他的標金，如果是我哥哥那邊的會員就由我哥哥或者由戊○○或者我
      姐姐林愛慧通知我是何人要標、標金多少，收齊之後我就交給明駿公司的人，
      通常我會要求得標者簽立本票，但是開立本票的人不一定是本子上的會員，可
      能是會員的親戚或朋友，但是我哥哥說沒有關係，反正這些人都是親戚朋友將
      來都會認帳的。開到第三十會以後就沒有開，就是倒會了。那時是因為有個叫
      己○○的人說要來標會，但是我發覺她的會早就在八十八年七月第十七次會就
      被標走，己○○是我哥哥那邊的會員，當時我是把收來的會錢拿給我哥哥，我
      只要看簽立的本票無誤，我就沒有意見。因為己○○事情以後，我們這個會沒
      有辦法進行下去了，我就終止這個會，然後賠償活會會員的本金以結束這件事
      情，因為我們這個會都是基於相互間的信任」等語，復於本院審理時再為相同
      之證述，而按台灣民間合會在八十八年四月民法修正以前，係會首與會員（即
      會腳）間所締結之一種無名契約，其兩者間之債權債務關係，原與其他會員無
      涉，而修正之規定因不溯及既往，不能適用於施行前所發生之合會，本件證人
      丙○○於八十七年二月十日籌組民間互助會一組，會期自八十七年二月十日至
      八十九年十一月十日止，連會首共三十四會，既在民法修正施行前，其會首與
      會員兩者間之債權債務關係，僅存在於會首與會員（即會腳）間，與其他會員
      無涉，是有關系爭互助會會員為何人，其間之債權債務如何行使，自應以會首
      丙○○之證述較為可信。而本件證人丙○○與被告乙○○各自負責收取或交付
      會員之會款及會金，且被告乙○○部份因有部份會員係為籌措土地價金而加入
      互助會，業據被告乙○○、戊○○及證人辛○○、丁○○陳明在卷，故被告乙○○顯有權就其中部份會員代為投標，而參以被告乙○○部份二十二會之會員
      ，除被告戊○○曾經至被告丙○○家中參與投標一次外，餘均無人親自至丙○○家中參與投標，均係由被告乙○○、戊○○或明駿公司之員工撥打電話告知
      證人丙○○該月有何人欲參與投標一節，非惟據被告乙○○、戊○○、范依潔
      、鄭文穎等人供述在卷，亦經證人林愛慧證述綦詳，告訴人辛○○亦陳稱：伊
      亦曾撥打電話告知丙○○何人欲標會等語，堪認證人丙○○所證稱：召攬互助
      會時被告乙○○即告知其二十二會會員部份因會中有會，故其僅就被告乙○○
      召集之二十二會部分認份數，不認會員名義等語應係屬實。則在會首丙○○多
      以電話聯繫，對被告乙○○所召會份部分，並非單一對外窗口，實無法掌握被
      告乙○○所召集之二十二會中，究係有多少會份確係由被告乙○○標走，而被
      告乙○○在此情狀亦認尚有部分為籌措土地價金而加入互助會之會員尚未投標
      ，仍屬活會之前提下，進行該互助會標會，即不得被告乙○○主觀上確有意圖
      為自己不法所有之犯意，故被告乙○○所辯「不是我冒標的，我是有權利標該
      會」等語，尚非全然無據。況依會首丙○○之會簿，並無庚○○之名，依證人
      丙○○所提出之得標記錄，第二十次即八十八年十月十日會份係由會簿上之鄭
      文穎得標，並非庚○○，則是否能有人冒庚○○之名標會，自堪疑義。證人己○○之會單雖有用筆將鄭文穎之名更改為庚○○，然據告訴人辛○○陳稱：該
      更改為伊所為，非由會首丙○○所更改。依前揭會首與會員兩者間之債權債務
      關係，僅存在於會首與會員（即會腳）間，庚○○既非會首承認之會員，被告
      乙○○自無法冒庚○○之名標會，公訴人之指訴，恐有誤會。
    (二)又參酌證人丙○○所提出之得標記錄，第十五次即八十八年五月十日會份係由
      標單上之甲○○得標，標金由林愛慧簽收，但由乙○○簽立本票交予會首。第
      十七次即八十八年七月十日會份係由標單上之己○○得標，由乙○○簽立本票
      交予會首。第二十三次即八十九年一月十日會份係由標單上之甲○○得標，由
      辛○○簽立本票交予會首。依系爭互助會會首即證人丙○○證稱：己○○是我
      哥哥那邊的會員，則依系爭互助會慣例，只認份數，不認會員名義等情，證人
      丙○○將得標之標金交由乙○○或辛○○簽收，尚非不法，亦不得認被告乙○○有冒會員名義得標之情事。而第二十九次即八十九年七月十日會份係由標單
      上之丁○○得標，標金由戊○○簽收，第三十次即八十九年八月十日會份係由
      標單上之壬○○得標，標金由范依潔簽收，則被告戊○○所辯未偽以丁○○或
      壬○○名義參加投標。伊係標自己名義之會，且經過協商而得標的。至於壬○○那一會我根本沒有打電話去標等語，即與被告乙○○於偵查中亦供稱：「七
      月時戊○○標走，但發給員工每人一萬元．．．」等語相符，尚堪採信。另查
      壬○○得標之會，標金由范依潔簽收，范依潔於偵查中證稱：「因丙○○拿會
      錢來時，乙○○不在，故由我簽收轉交林愛慧，林愛慧說我們老闆戊○○交待
      因員工薪水及費用未繳，故林愛慧說錢要拿來處理公司費用。」是壬○○得標
      之會，既非由被告戊○○簽收或開立本票，應與被告戊○○無涉。況且，衡諸
      一般家庭若有親人召組互助會籌資之需時，除可由該會首自行邀集熟識友人參
      加外，另由會首之親友出面邀集輩分相當且具相當經濟基礎之親朋好友參加之
      情形亦時有所見，被告丙○○與乙○○間之互助會模式（即會中有會，只認份
      數，不認會員名義）或為鮮見，然會首與會員兩者間之債權債務關係，僅存在
      於會首與會員（即會腳）間，與其他會員無涉，即令屬會中有會，會首們應依
      鍎此模式處理，會首如依其權利義務確實履行契約，僅准會員親自投標，不得
      容讓非會員逕行投標，或將全部會款確實交予得標會員，而非由非會員代領款
      項，自不致發生類似本案賬目不清之情事，惟此應留待會首與會員依循民事法
      律關係解決，而不得遽以刑責相繩。是本件被告乙○○、戊○○所領取丙○○
      交付之標金，既非冒名投標，而本件又僅口頭投標並無填寫標單情事，應無公
      訴人所指犯行，自不能以告訴人之告訴，為不利被告之認定。
    (三)再查，證人丙○○於偵查中證稱：「很少有人寫標單，大部分用口頭較多，很
      少人到我家投標，我印象中黃進國有來過」等語（見九十二年二月十七日偵查
      筆錄），而告訴人等迄本院審理期間亦均未提呈該互助會標單附卷供查，自難
      遽認被告二人確有行使偽造準私文書之犯行。又檢察官上訴意旨雖指稱：「互
      助會員縱使未親自至會首約定之投標地點參與投標，亦會以電話告知投標金額
      ，委由會首代為書寫標單後決定由何人得標，顯難想像互助會員高達三十四位
      之本案互助會，會員投標時均不寫標單，而由會首自行將會員所欲投標之利息
      熟記在腦海，故應認被告二人有行使偽造準私文書之犯行云云，然各期互助會
      並非全部會員均會進行投標，且是否委由會首製作標單及其格式，仍視各投標
      會員有無特別指示為斷，否則會員僅口頭通知該期標金金額，會首乃隨筆記下
      ，尚難認會員確有利用會首製作標單之準私文書，並持以行使之意，故檢察官
      此部份所指，尚嫌無據。
四、綜上所述，公訴人雖指被告二人涉犯行使偽造準私文書及詐欺取財之罪嫌，惟據
    其所舉事證，尚難使本院得被告二人有罪之確信，此外復查無其他積極證據足以
    證明被告二人確有公訴人所指之犯行，原審基於上開理由，認被告二人犯罪不能
    證明，而諭知被告二人均無罪，核無違誤，檢察官上訴意旨仍執前詞指摘原判決
    不當，為無理由，應予駁回。
據上論斷，應依刑事訴訟法第三百六十八條，判決如主文。
本案經檢察官劉斐玲到庭執行職務。
中　　　華　　　民　　　國　　九十三　　年　　 十一 　　月　　　十　　　日
                              臺灣高等法院刑事第十五庭
                                  審判長法  官  房  阿  生
                                        法  官  蔡  光  治
                                        法  官  雷  元  結
右正本證明與原本無異。
檢察官如不服本判決，應於收受送達後十日內向本院提出上訴書狀，其未敘述上訴之
理由者並得於提起上訴後十日內向本院補提理由書（均須按他造當事人之人數附繕本
）。
其他不得上訴。
                                        書記官  李  家  敏
中　　　華　　　民　　　國　　九十三　　年　　 十一 　　月　　 十二 　　日
附表
┌──┬────┬───────┬─────────┬──────┐
│編號│冒標日期│標息（新台幣）│詐得金額          │冒標會員名義│
├──┼────┼───────┼─────────┼──────┤
│一　│八十八年│二千六百元　　│二十二萬六千七百元│甲○○　　　│
│　　│五月十日│　　　　　　　│　　　　        　│　　　　　　│
├──┼────┼───────┼─────────┼──────┤
│二　│八十八年│一千八百元　　│二十二萬九千三百元│己○○　　　│
│　　│七月十日│　　　　　　　│　　　　        　│　　　　　　│
├──┼────┼───────┼─────────┼──────┤
│三　│八十八年│二千二百元　　│二十二萬三千三百元│庚○○　　　│
│　　│十月十日│　　　　　　　│　　　　        　│　　　　　　│
└──┴────┴───────┴─────────┴──────┘
